臺灣桃園地方法院民事判決　　　　　　100年度重訴字第240號
原　　　告　蕭聖志
訴訟代理人　陳鼎正律師
被　　　告　財政部國有財產局台灣北區辦事處(即楊枝梅之遺
產　　　　　管理人)
法定代理人　陳文龍
訴訟代理人　黃秋田律師
複代理人　　賴敬倫
上列當事人間請求不動產所有權移轉登記事件，本院於民國100
年12月14日言詞辯論終結，判決如下：
    主      文
被告應於就楊枝梅（民國○○○年○月○日生，身分證統一編號
：Ｚ000000000）之遺產辦理遺產管理人之登記後，將
桃園縣桃園市○○段六四六地號土地應有部分二分之一之不動產
辦理所有權移轉登記予原告。
被告應於就楊枝梅之遺產辦理遺產管理人之登記後，協同共有人
郭承典將桃園縣桃園市○○段六四五地號土地，依附圖分割出紅
色部分面積三百五十三點零四平方公尺後，辦理所有權移轉登記
予原告。
被告應於就楊枝梅之遺產辦理遺產管理人之登記後，協同共有人
楊菊子、楊金源、楊萬將桃園縣桃園市○○段六四四地號土地
，依附圖分割出藍色部分面積二百六十八點七一平方公尺後，辦
理所有權移轉登記予原告。
被告應於就楊枝梅之遺產辦理遺產管理人之登記後，協同共有人
楊菊子、楊金源、楊萬將桃園縣桃園市○○段六四三地號土地
，依附圖分割出橘色部分面積二十九點七九平方公尺後，辦理所
有權移轉登記予原告。
訴訟費用由被告以楊枝梅之遺產負擔。
    事實及理由
一、原告主張略以：
  (一)原告於民國99年6 月4 日與楊枝梅（23年6 月6 日生，身分
    證統一編號：Ｚ000000000）簽立不動產買賣契約書1 份（下
    稱系爭契約），買受楊枝梅所有如附表編號1 、2 、3 、4
    所示之土地（下稱系爭土地；其中附表編號2 、3 、4 所示
    之部分，即如附圖所示著色部分之土地。又系爭土地均坐落
    於桃園市○○段，故以下即不另註明地段，均逕以地號稱之
    ），並約明楊枝梅負有辦理分割移轉登記之義務。嗣未及辦
    理所有權移轉登記，楊枝梅即於99年8 月2 日死亡，經原告
    聲請法院依士林地院99年度司財管字第140 號民事裁定選任
    被告為楊枝梅之遺產管理人確定，其後原告委請律師發函促
    請被告辦理系爭土地之所有權移轉登記，經被告回覆以需循
    司法途徑解決，原告不得已始提起本件訴訟，依系爭契約及
    民法第348 條第2 項規定為本件請求。又系爭契約前經買賣
    雙方與臺灣土地銀行（下稱土地銀行）辦理信託契約，此業
    經證人到庭證述明確，足信確屬真正。
  (二)對被告之抗辯，原告另陳述略以：
  1.按74年6 月23日修正前之民法第1181條係規定，被繼承人之
    債權人或受遺贈人，非於第1179條第1 項第3 款所定期間屆
    滿後，不得請求清償債權，或交付遺贈物。74年6 月23日修
    正後之條文內容則為，遺產管理人非於第1179條第1 項第3
    款所定期間屆滿後，不得對被繼承人之任何債權人或受遺贈
    人，償還債務或交付遺贈物。上述民法第1181條之修正條文
    已將「不得請求清償債權」內容除去，而僅規定遺產管理人
    不得對被繼承人之任何債權人償還債務。而依據上述條文之
    修正理由，乃本條立法意旨，應在限制遺產管理人，而不在
    限制債權人或受遺贈人行使請求權，蓋清償債務及交付遺贈
    物，原為繼承人之義務，遺產管理人不過因繼承人之有無不
    明代為履行義務爾，爰予修正之，使與本法第1158條之規定
    ，前後一致。依據上述條文之修正前後之內容變動及修正理
    由，可見民法第1181條之規定，其本旨在規範遺產管理人就
    遺產管理之應遵行程序，而非限制被繼承人之債權人行使權
    利，否則上述條文即無將「不得請求清償債權」內容取消，
    而僅規定不得對被繼承人之任何債權人償還債務。故被繼承
    人之債權人於遺產管理人聲請法院依公示催告程序公告被繼
    承人之債權人報明債權期間，對遺產管理人提起對遺產之請
    求給付訴訟，自為法所許。
  2.被告雖質疑系爭契約就645 地號土地之面積記載不清楚等語
    ，惟系爭契約第1 條已載明「約373.91（如附圖以地政機關
    分割面積為準）」，即買賣雙方已約定待地政機關測量後以
    測得之面積為準，而經本院囑託桃園地政事務所就本件進行
    測量並作成複丈成果圖即附圖，故本件原告即以附圖之測量
    位置、面積作為請求之依據。
  3.原告已依系爭契約第2 條約定付款。又系爭土地除楊枝梅以
    外之其他共有人，均願依系爭契約之約定履行本件分割移轉
    之義務，有各該共有人出具之承諾書為憑。另本件係命被告
    為一定意思表示之債務，並非分割共有物，故並無當事人不
    適格問題。
  (三)聲明：
  1.先位聲明：如主文所示。
  2.備位聲明：確認楊枝梅與原告間於99年6 月4 日就附表所示
    不動產簽立土地買賣契約書之買賣關係存在。
二、被告抗辯略以：
  (一)最高法院93年度台上字第416 號判決意旨明揭：「按『遺產
    管理人之職務如左…：三聲請法院依公示催告程序，限定一
    年以上之期間，公告被繼承人之債權人及受遺贈人，命其於
    該期間內報明債權，及為願受遺贈與否之聲明，被繼承人之
    債權人及受遺贈人為管理人所已知者，應分別通知之。四清
    償債權或交付遺贈物。』、『第四款所定債權之清償，應先
    於遺贈物之交付』、『遺產管理人非於第1179條第1 項第3
    款所定期間屆滿後，不得對被繼承人之任何債權人或受遺贈
    人，償還債務或交付遺贈物。』民法第1179條第1 項、第2
    項及第1181條雖分別定有明文，是依上述規定，被繼承人之
    任何債權人或受遺贈人固不得於公示催告期間，以遺產管理
    人為被告提起給付之訴…」。查原告提起之本訴為給付訴訟
    ，基於前述說明，其起訴自不合法顯明。
  (二)被告甫受選任為楊枝梅之遺產管理人，即接獲本件訴訟開庭
    通知，對於本件原告主張系爭契約之簽訂事宜，均未能確知
    其底蘊，為維楊枝梅遺產之權益，爰先否認系爭契約、信託
    契約之真正。如原告仍欲主張該文件之真正，除應提出文書
    原本供核對外，亦需由其自負舉證責任。依被告訴訟代理人
    以電話向楊枝梅生前居住之雙連安養中心詢問結果，該中心
    陳先生答以99年5 月28日起迄同年6 月18日止，楊枝梅住院
    ，則系爭契約書上關於楊枝梅之簽名、蓋章是否為楊枝梅親
    自所為或授權他人代為，即非無疑問。若鈞院認為系爭契約
    書為真正，惟其中第1 條第2 款記載，系爭645 地號土地出
    售之面積約373.91平方公尺（楊枝梅占其中1/2 ，即186.95
    5 ㎡，約56.55 坪），系爭契約之附表出售面積則為整筆土
    地面積745.96平方公尺的1/2 ，即372.98平方公尺（計算式
    ：745.96×0.5 ＝372.98㎡，楊枝梅占1/2 ，即186.49㎡，
    約56.41 坪）。二者之記載有所出入，究竟雙方對此是否確
    有意思表示合致？及合致之買賣標的究為前者或後者？因其
    中之價差約23,000元【計算式：(56.55－56.41)×145,000
    ＝20,300），亦有再予確認之必要。又若鈞院認為系爭契約
    為真正，參酌第3 條買賣價款之支付，係依買賣之進程付款
    ，參酌民法第264 條第1 項規定「因契約互負債務者，於他
    方當事人未為對待給付前，得拒絕自己之給付」。被告亦有
    權主張原告應依買賣進程付款。且依約原告至少應給付之價
    金已占全部總金額之40％（即第一、二期款原告均應已付清
    ），是原告應依買賣期程付款。另被告為楊枝梅之遺產管理
    人，故亦僅於楊枝梅之遺產範圍內負擔給付責任。
  (三)系爭土地尚有其他共有人，倘依原告之先位聲明，要先分割
    再移轉，則是否分割的部分應以全體共有人為被告，請鈞院
    依法斟酌；又本件楊枝梅的遺產管理人資料現正送請登記中
    ，系爭土地最新謄本亦尚未登載遺產管理人資料。
  (四)聲明：原告之訴駁回。
三、本院之判斷：
  (一)原告主張：其於99年6 月4 日與楊枝梅簽立系爭契約，約定
    買受楊枝梅所有如附表編號1 、2 、3 、4 如附圖所示著色
    部分之系爭土地，並約明楊枝梅負有辦理分割移轉登記之義
    務，而買賣雙方先前並就系爭土地之買賣事宜與訴外人臺灣
    土地銀行辦理信託契約在案，惟楊枝梅嗣未及辦理所有權移
    轉登記，即於99年8 月2 日死亡，經原告聲請法院依士林地
    院99年度司財管字第140 號民事裁定選任被告為楊枝梅之遺
    產管理人確定，其後原告委請律師發函促請被告辦理系爭土
    地之所有權移轉登記，經被告回覆以需循司法途徑解決等語
    ，業據提出系爭契約（「土地買賣契約書」，見本院卷第7
    至12頁）、信託契約書（同卷第20至25頁）、士林地院99年
    度司財管字第140 號民事裁定暨確定證明書（同卷第17至19
    頁）、被告於100 年6 月29日回覆原告之函文（同卷第26頁
    ）等在卷為憑，並核與證人林淑貞（土地銀行之對保承辦人
    員）所證稱略以：當初系爭契約之買方蕭聖志辦理土地買賣
    價金信託，我只負責跟地主對保，因已時隔1 年多，確切的
    情形我記不清楚，印象中大概有十幾個地主，是一起約在我
    們八德分行2 樓的櫃台對保，還有一位曾鴻章是我們銀行另
    一位同仁到該地主台北住處對保，因為他沒辦法在同一天與
    其他地主一起到銀行對保，另有3 位是到天母分行對保；當
    天他們是陸陸續續來的，所以對保的時間前後應該有一個半
    至二個小時左右，大約是下午3 時30分至5 時；當天有簽署
    文件，銀行信託部有另外出具買賣土地價金信託契約，讓買
    賣雙方簽，就是如同本院卷第20至25頁的這一份信託契約，
    所有到場的人都是本人來親簽，信託契約上「楊枝梅」的簽
    名，也是本人來簽署，印象中我感覺楊枝梅有生病，她需要
    人家扶，至於有沒有坐輪椅我不記得了，楊枝梅是自己簽名
    ，但沒有講話，我有核對其身分證，是本人，但本人比身分
    證上的照片瘦弱，印章則是楊枝梅自己提供的，但因為印章
    要蓋騎縫，所以印章是由我幫楊枝梅蓋的；對保當天，還有
    另一組人在場，是房仲的人，系爭契約的買賣雙方在我這邊
    對保完後，他們就去隔壁桌簽另外的文件，至於是否是簽土
    地買賣契約書，我沒有核對，所以我不知道等語（見本院10
    0 年10月7 日言詞辯論筆錄）相符合，此外，經本院比對前
    開信託契約與系爭契約此兩份文件上之「楊枝梅」簽名，自
    其書寫筆跡及形式以觀，應可認定係同一人所簽（見本院卷
    第25頁、第9 頁），故原告之前揭主張均足信屬實。
  (二)被告固辯稱：其甫經選任為楊枝梅之遺產管理人，目前尚在
    債權人陳報債權之公示催告期間，被繼承人之任何債權人不
    得於公示催告期間，以遺產管理人為被告提起給付之訴等語
    。查：
  1.按「遺產管理人之職務如下：一編製遺產清冊。二為保存遺
    產必要之處置。三聲請法院依公示催告程序，限定一年以上
    之期間，公告被繼承人之債權人及受遺贈人，命其於該期間
    內報明債權及為願受遺贈與否之聲明，被繼承人之債權人及
    受遺贈人為管理人所已知者，應分別通知之。四清償債權或
    交付遺贈物。五有繼承人承認繼承或遺產歸屬國庫時，為遺
    產之移交（第1 項）。前項第1 款所定之遺產清冊，管理人
    應於就職後3 個月內編製之；第4 款所定債權之清償，應先
    於遺贈物之交付，為清償債權或交付遺贈物之必要，管理人
    經親屬會議之同意，得變賣遺產（第2 項）。」、「遺產管
    理人非於第1179條第1 項第3 款所定期間屆滿後，不得對被
    繼承人之任何債權人或受遺贈人，償還債務或交付遺贈物。
    」，民法第1179條第1 、2 項及第1181條定有明文。另按，
    最高法院70年度台上字第211 號判例則謂：「已故釋道安生
    前將系爭土地出賣與上訴人，價金並已付清，在辦理所有權
    移轉登記中，釋道安死亡，因釋道安無人繼承，被上訴人經
    法院指定為遺產管理人。查釋道安就該土地對上訴人負有辦
    理移轉登記使其取得所有權之義務。其為他人設定抵押權，
    既係在與上訴人訂約出賣之後，該土地於其後被抵押權人聲
    請拍賣，致對上訴人移轉登記之請求，成為給付不能，即難
    謂不應歸責於釋道安，上訴人當得為損害賠償之請求。因被
    上訴人為釋道安之遺產管理人，上訴人以之為被告，訴求給
    付，自屬正當」。
  2.據上，依民法第1179、1181條規定，被告即遺產管理人在公
    示催告期間固不得對原告即債權人「償還債務或交付遺贈物
    」，惟實務見解仍肯認被繼承人之債權人得對遺產管理人提
    起給付之訴。況且，本件原告固請求被告辦理系爭土地之所
    有權移轉登記，惟原告亦需同時給付價金（按因買賣雙方就
    價金之給付已訂有信託契約，且據原告所述，目前價款已付
    清八成，因發生本件爭議致付款時程停滯，待本件爭議解決
    後，便可立即付清全部價款，而被告對此情並未爭執，以上
    可參本院100 年9 月7 日言詞辯論筆錄），是以就被繼承人
    楊枝梅之遺產而言，實際上並無任何不利影響，則被告基於
    遺產管理人之地位，實質上應亦無不許其就系爭土地辦理移
    轉登記、或協同其他共有人辦理分割後再辦理相關移轉登記
    之理由。
  3.至最高法院68年度台上字2686號判例意旨雖曾謂：「依照民
    法第1179條第1 項第3 款規定，遺產管理人應聲請法院依公
    示催告程序，公告命被繼承人之債權人於限定期間內報明債
    權，又依同法第1181條規定，非於上開公告期間屆滿後，債
    權人不得請求清償債權，上訴人不依上開法定程序行使其權
    利，竟於公示催告程序所定期間屆滿前遽行訴求被上訴人給
    付，自有未合」等語，惟該則判例於95年8 月1 日經最高法
    院95年度第11次民事庭會議決議不再援用，故本件自不受上
    開判例見解之拘束。另被告所引最高法院93年度台上字第41
    6 號之判決意旨，既僅為判決，且與前揭所引最高法院70年
    度台上字第211 號判例意旨相違，自亦無從憑採，併此敘明
    。
  (三)觀諸系爭契約之內容，既已約明由原告買受楊枝梅所有如附
    表編號1 、2 、3 、4 之系爭土地（其中附表編號2 、3 、
    4 部分，即如附圖所示著色部分之土地），並約明楊枝梅負
    有辦理分割及移轉登記之義務，而楊枝梅依約應分割後移轉
    予原告之土地及其面積、範圍，即如附圖所示著色之部分一
    情，亦經本院囑託桃園地政事務所繪製土地複丈成果圖即附
    圖1 份（參本院卷第104 頁，即645 地號土地上如附圖所示
    紅色部分之353.04平方公尺，644 地號土地上如附圖所示藍
    色部分之268.71平方公尺，及643 地號土地上如附圖所示橘
    色部分之29.79 平方公尺））為憑，足堪採信。此外，系爭
    土地中，附表編號2 、3 、4 之土地固為楊枝梅與其他共有
    人所共有，惟其他共有人亦同為系爭契約之出賣人，且均出
    具承諾書表示願依附圖所示內容協同辦理土地分割事宜之情
    （詳卷附之承諾書），從而，原告依據系爭契約及相關法律
    規定，請求被告於辦畢楊枝梅之遺產管理人之登記後，將
    646 地號土地應有部分1/2 之不動產辦理所有權移轉登記予
    原告；及協同共有人郭承典將645 地號土地依附圖分割出紅
    色部分面積353.04平方公尺後，辦理所有權移轉登記予原告
    ；及協同共有人楊菊子、楊金源、楊萬將644 地號土地依
    附圖分割出藍色部分面積268.71平方公尺後，辦理所有權移
    轉登記予原告；及協同共有人楊菊子、楊金源、楊萬將
    643 地號土地依附圖分割出橘色部分面積29.79 平方公尺後
    ，辦理所有權移轉登記予原告等節，均屬有據，應予准許。
四、本件事證已臻明確，兩造其他攻擊、防禦方法及提出未經援
    用之證據，經斟酌後認不影響判決結果，爰不另予逐一論述
    。
五、結論：原告之訴為有理由，依民事訴訟法第78條，判決如主
    文。
中    華    民    國   100    年    12    月    30    日
                        民事第三庭    法  官  周玉
附表
【原告與楊枝梅於「土地買賣契約書」之買賣標的約定內容】：
┌─┬──────────────┬──┬────┬────┬─────┬───────┐
│編│土地坐落                    │    │面積    │應有部分│          │              │
│  ├───┬────┬──┬──┤地目├────┤        │買賣價金  │備註          │
│號│縣市  │鄉鎮市區○段  │地號│    │平方公尺│權利範圍│          │              │
├─┼───┼────┼──┼──┼──┼────┼────┼─────┼───────┤
│1 │桃園縣│桃園市  │大有│646 │田  │ 282.02 │   1/2  │          │              │
├─┼───┼────┼──┼──┼──┼────┼────┤14,365,150├───────┤
│2 │桃園縣│桃園市  │大有│645 │旱  │ 745.96 │   1/2  │          │買賣範圍面積約│
│  │      │        │    │    │    │        │        │          │373.91 ㎡（以 │
│  │      │        │    │    │    │        │        │          │地政機關分割面│
│  │      │        │    │    │    │        │        │          │積為準）      │
├─┼───┼────┼──┼──┼──┼────┼────┼─────┼───────┤
│3 │桃園縣│桃園市  │大有│644 │旱  │ 582.36 │   1/2  │1,706,700 │道路用地依    │
├─┼───┼────┼──┼──┼──┼────┼────┼─────┤公告現值50％  │
│4 │桃園縣│桃園市  │大有│643 │田  │ 39.82  │   1/2  │265,500   │              │
├─┴───┴────┴──┴──┼──┼────┼────┼─────┼───────┤
│          合         計         │    │        │        │16,337,350│              │
├────────────────┴──┴────┴────┴─────┴───────┤
│附註：1.643、644地號出售範圍以毗鄰基地6公尺寬，長度以645地號分割線辦理分割後之面積為準│
│        ，如土地買賣契約書後附地籍圖中斜線部分。                                      │
│      2.643 、644 、645 地號土地，乃依土地買賣契約書所約定之分割指示線分割，以地政機關│
│        測量或鑑界後之面積為準。                                                      │
└───────────────────────────────────────────┘
以上正本係照原本作成
如對本判決上訴，須於判決送達後20日內向本院提出上訴狀。
如委任律師提起上訴者，應一併繳納上訴審裁判費。
中    華    民    國   101    年    1     月    2     日
                                      書記官  楊郁馨